【裁判字號】    99,抗,451
【裁判日期】    991028
【裁判案由】    聲明異議
【裁判全文】
臺灣高等法院臺中分院民事裁定  99年度抗字第451號
抗  告  人  丁○○
送達代收人  甲○○
相  對  人  丙○○
拍  定  人  乙○○
上列當事人間因清償借款強制執行聲明異議事件，抗告人對於中
華民國99年8月30日臺灣臺中地方法院99年度執事聲字第113號所
為裁定提起抗告，本院裁定如下：
    主  文
抗告駁回。
抗告程序費用由抗告人負擔。
    理  由
一、抗告人於原法院聲明異議略以：
（一）法院或其委託之代標公司均應對拍賣公告內容嚴謹以對，
      民眾據拍賣公告作不動產投標與否，自有判斷，故是否點
      交、有無優先承買權，所投標之價格即會不同。本件原法
      院98年度執字第34599號清償債務強制執行事件，委由臺
      灣金融資產服務股份有限公司（下稱臺灣金服公司）以98
      年度中金職字第27號辦理不動產拍賣變賣相關事宜，而於
      拍賣公告中之使用情形三記載：「其餘地號74、75、85、
      90、95、112、121、127、128土地係拍賣應有部分，無分
      管契約，拍定後不點交，共有人就其共有標的有優先承買
      權，拍定人或承受人不得拒絕買受或承受無優先承買的部
      分。」等語，顯見相對人即債務人所有坐落臺中市○○區
      ○○段74、75、85、90、95、112、121、127、128地號土
      地（下稱系爭土地，個別土地以地號稱之。）之共有人對
      共有部分有優先承買權，非共有部分則無，投標人應在投
      標之前衡量拍賣物之可用性，若有疑問，應於拍定前提出
      ，不得於拍定後異議。
（二）本件拍賣時，係將與系爭土地同段之98、99地號土地（下
      稱98、99地號土地）列為第一標，另將系爭土地列為第二
      標，且載明第二標之共有人有優先承買權，足見法院同意
      98、99地號土地與系爭土地可分開拍定予不同投標人。再
      者，本件拍賣土地上無債務人之建物，且社區內土地公有
      部分非必要與建物所在土地同屬一人，自不適用公寓大廈
      管理條例規定。況抗告人係經通知對系爭土地有優先承買
      權，乃優先承購系爭土地、按規定繳款，原裁定將拍賣公
      告上抗告人有優先承買權相關字語廢棄，實有不妥，應速
      發抗告人優先承買部分之權利移轉證明等語。
二、抗告人提起本件抗告意旨略以：
（一）參公寓大廈管理條例第3條第2及3項、第4條第2項規定與
      臺灣高等法院98年度抗字第1891號裁定意旨，公寓大廈管
      理條例第4條第2項規定，主要在處理「建物」與「基地」
      之關係，故區分所有建築物之所有權關係包含以專有部分
      為客體之建築物區分所有權、區分所有建築物共同部分為
      客體之共有所有權、區分所有建築物基地之權利。本件98
      、99地號土地上並無建物，故無「區分所有建築物」部分
      ，而與「數人區分一建築物」之區分所有概念毫無干係，
      亦無該條例第3條所稱「區分所有標的之專有部分」情形
      之存在，該98、99地號土地與系爭土地既無上揭前提，自
      無適用該條例第4條第2項餘地。
（二）又參最高法院95年度台抗字第703號裁定意旨，抗告人除
      為系爭土地之共有人，亦為「名城貴族社區」內建物所有
      人之一，是抗告人取得系爭土地，並無減損系爭土地社區
      內建物及基地使用機能上之整體不可分性，且系爭土地維
      持共有顯為增進該社區內「建物使用之居住機能性」，而
      98、99地號土地並無建物於其上，實難認與系爭土地有主
      物與從物之關係存在，原裁定引述臺灣高等法院暨所屬法
      院90法律座談會民事執行類提案第23號研討結果，反足證
      社區內之公共設施係以附隨或幫助區分所有「建物」，與
      本件98、99地號土地上無建物存在之情形，顯難類比。綜
      上，原裁定認事用法均有違誤，應予廢棄改判等語。
三、按優先承買權於強制執行程序中，對於債權人、債務人、拍
    定人及優先承買權人等利害關係人之權益影響甚鉅，而優先
    承買權之存否，基於社會公益及交易秩序之考慮，均由法律
    明文規定，不得以當事人之意思表示自行創設。故優先承買
    權是否存在，應依實體法之法律規定為斷，自屬當然；如其
    權利狀態與優先承買權之法律要件不符，縱令於強制執行序
    誤認具有優先承買權而為拍賣公告，亦不得因此違反法律規
    定，創設優先承買權。土地法第34條之1第4項規定，乃共有
    人之法定優先承買權，為法律所明定，不得任意創設（最高
    法院97年台抗字第602號裁判意旨參照）。次按土地法第34
    條之1第4項規定，立法意旨在減少共有物之共有關係，惟若
    物之性質本即須保持共有關係，始能為合理使用者，即應無
    上揭規定之適用。…如題旨所指之建物：公寓大廈社區內遊
    憩設施、活動中心、警衛室等建物，形式上雖以建物獨立所
    有權方式、住戶各有若干應有部分登載，但使用機能上係社
    區內住戶均可使用或提供安全警衛使用，性質上類似社區之
    公共設施，猶無減少共有關係之必要；縱然類此建物係別以
    建物公共設施外而為獨立所有權形式登載，但其效用係經常
    性、繼續性附隨或幫助區分所有建物之效用而存在，在一般
    交易上亦均一併處分，解釋上應屬區分所有建物之從物，依
    民法第六十八條第二項之規定，主物之處分及於從物，此類
    建物拍賣後，亦毋庸通知他共有人優先承購（90年11月22日
    臺灣高等法院暨所屬法院90年法律座談會、91年11月6日臺
    灣高等法院暨所屬法院91年法律座談會研討結果參照）。
四、經查：
（一）本件原法院98年度執字第34599號清償借款強制執行事件
      ，係由原法院委託臺灣金服公司以98年度中金職字第27號
      辦理拍賣相對人即債務人所有臺中市○○區○○段98、99
      、74、75、85、90、95、112、121、127、128地號等11筆
      土地之相關事宜，其中98、99地號土地係拍賣全部，74、
      75、85、90、95、112、121、127、128地號即系爭土地則
      係拍賣應有部分。而該11筆土地於民國（下同）99年4月
      22日由乙○○、游麗君、陳麗美、丁鴈吟、陳秀美、施銀
      柱等6人共同買受拍定，臺灣金服公司嗣於99年5月6日通
      知系爭土地之共有人陳明是否行使優先承買權，抗告人於
      99年5月17日聲請行使優先承買權；經拍定人乙○○於99
      年5月28日具狀對抗告人之聲請聲明異議。
（二）原法院於99年7月14日會同抗告人、拍定人乙○○及臺中
      市中正地政事務所人員至執行標的現場指界履勘結果：上
      開11筆土地係位於「名城貴族社區」內，社區內計有29棟
      獨立建物，僅一大門作為公共出入口，系爭74、75、127
      及128地號土地為上置變電箱之畸零地，系爭85、90、95
      及121地號土地為社區○道路，系爭112地號土地上為社區
      小公園、游泳池及警衛室，該98、99地號土地則為空置之
      建築基地等情，此有原法院執行處99年7月14執行筆錄附
      卷可稽。核與執行標的坐落社區之建商即第三人張金隨於
      原審陳稱：社區內原規劃以預售方式興建31棟建物，系爭
      土地確實做為社區內公共設施用地使用，每棟住戶分得應
      有部分為31 分之1，惟該98、99地號土地因相對人資金不
      足，未能順利興建房屋，乃閒置迄今等情相符；此亦有原
      法院執行處99年7月20執行筆錄附卷可參。足認，該社區
      內各該建物及基地雖有獨立所有權，然系爭土地係作為該
      社區內住戶共同使用之公共設施，與社區內建物及基地在
      使用機能上具整體不可分性，性質上須保持共有關係始能
      為該社區之合理使用，並為經常性、繼續性附隨或幫助社
      區內建物而存在，而無減少共有關係之必要，依上說明，
      核與土地法第34條之1第4項規定之立法意旨不侔，應無允
      許系爭土地之共有人行使優先承買權之理。又系爭98、99
      地號土地出入社區僅能經過系爭95、121地號土地為之，
      亦有執行卷所附拍定人乙○○於上開聲明異議狀後之執行
      標的地籍圖謄本、第三人張金隨提供之社區配置圖可憑。
      是不論拍定人買受之98、99地號土地上是否存有建物，如
      將系爭土地之應有部分與該98、99地號土地之所有權，分
      歸不同一人，將使拍定人無法合理有效利用其所拍定之98
      、99地號土地，殊非土地法賦予共有人優先承買權之意。
五、綜上所述，系爭土地之共有人既無土地法第34條之1第4項規
    定之優先承買權，原審所委託金服公司之拍賣公告雖誤載：
    「共有人就其共有標的物有優先承買權」等語；亦不使抗告
    人因而取得其本無之權利。是原審司法事務官就抗告人主張
    優先承買權之請求，予以駁回，自屬適法。原裁定駁回抗告
    人之聲明異議，於法並無不合。抗告意旨仍執前詞，指摘原
    裁定不當，求予廢棄，為無理由，應予駁回。抗告人另主張
    相對人對與系爭土地同段之129之7地號土地及其上之110建
    號建物（即警衛室）未有持分云云，惟此尚與系爭土地之性
    質是否有優先承買權之判斷無涉，附此敘明。
六、據上論結，本件抗告為無理由，爰依強制執行法第30條之1
    、民事訴訟法第495條之1第1項、第449條第1項、第95條、
    第78條規定，裁定如主文。
中    華    民    國    99    年    10    月    28    日
                民事第二庭    審判長法  官  邱森樟
                                    法  官  蔡秉宸
                                    法  官  翁芳靜
以上正本係照原本作成。
不得再抗告。
                                    書記官  粘銘環
中    華    民    國    99    年    10    月    29    日
                                                      Ｓ

司法院資訊處製作；財團法人民間司法改革基金會備份。
